臺灣嘉義地方法院民事裁定　　　　　　 100年度事聲字第83號
異　議　人　大眾商業銀行股份有限公司
(即債權人)
法定代理人　陳建平
代　理　人　陳眉秀
異　議　人　豐(台灣)商業銀行股份有限公司
(即債權人)
法定代理人　李鐘培
相　對　人　黃鎂榕
(即債務人)
上列當事人間因消費者債務清理事件，異議人對本院司法事務官
中華民國100年7月8日100年度司執消債更字第13號所為更生方案
認可之民事裁定聲明異議，本院裁定如下：
    主  文
異議駁回。
    理  由
一、按關於更生或清算之程序，除本條例別有規定外，準用民事
    訴訟法之規定，消費者債務清理條例第15條定有明文。復按
    當事人對於司法事務官處理事件所為之終局處分，得於處分
    送達後10日之不變期間內，以書狀向司法事務官提出異議。
    司法事務官認前項異議有理由時，應另為適當之處分；認異
    議為無理由者，應送請法院裁定之。法院認第1 項之異議為
    有理由時，應為適當之裁定；認異議為無理由者，應以裁定
    駁回之，民事訴訟法第240條之4第1至3項亦定有明文。本件
    異議人於上開法定期間內就本院司法事務官於民國100年7月
    8日以100年度司執消債更字第13號認可相對人即債務人更生
    方案裁定之終局處分，聲明不服提起異議，是本院自應依法
    就司法事務官所為之處分，審究異議人之異議有無理由，合
    先敘明。
二、聲明異議意旨略以：依債務人之債務明細表所示，債務人
    多為信用卡、現金卡及信用貸款消費，顯見相對人未衡量自
    身收入情況超支消費與借貸，顯屬消費者債務清理條例第13
    4條第4款所稱「因浪費、賭博或其他投機行為，致財產顯然
    減少或負擔過重之債務，而生開始清算之原因。」，現卻請
    求銀行減免債務比例，不啻將其承擔風險轉嫁債權人，不符
    公平原則；夫妻互負扶養義務，且亦有剩餘財產請求權可
    資行使，卻未見調查債務人之配偶財產現狀；債務人平均
    月收入僅有新臺幣（下同）13,274元，是否未加計年終？且
    顯然低於最低薪資標準；其有優先債權人，卻未陳報行使
    擔保或優先權後不能滿足清償之債權額，顯示其擔保不動產
    尚有剩餘價值；債務人已年滿55歲可資領取優渥退休金，
    且其子女應成年，可供給債務人扶養費，兩者均未納入債務
    人收入。
三、按消費者債務清理條例之制定，乃為使負債務之消費者得依
    本條例所定程序清理其債務，保障債權人之公平受償，謀求
    消費者經濟生活之更生，故除有同條例第63條第1 項或第64
    條第2 項情形外，法院得斟酌裁量認可更生方案。查本件債
    務人目前任職於弘興塑膠實業社，每月平均收入為13,274元
    等情，參酌該公司回覆本院函，尚無不符，堪予採認。又債
    務人所提出之更生方案中主張每月必要生活費用之支出項目
    為膳食費4,500元、交通費300元、健保費496元、房租3,000
    元，合計8,296元等情，核上開費用確屬債務人之必要支出
    ，金額尚屬合理，無擔保債務總清償成數達21.99％，核為
    債權總額相當成數，債權人受償金額亦不致過低，足徵債務
    人已勉力提出還款方案及金額，確有履行更生方案之誠意，
    是本院認債務人所提之更生方案係公允適當、可行。
四、至異議人前揭聲明異議部分，經查：
  (一)異議人雖稱債務人有超支浪費之情事，以致債務膨脹之行為
    ，與消債條例第134條第4項規定相當云云。然更生方案在於
    以債務人現有之資力，盡最大能力提出清償方案，至於債務
    人過往之消費情況（是否恣意揮霍無度或浪費），乃是依清
    算程序清理債務人債務，而於清算終止或終結後，法院是否
    為不免責裁定之判斷依據，本件既依更生程序清理債務人債
    務，異議人此部分所為主張，已有未合。
  (二)異議人又主張債務人對其配偶尚有夫妻剩餘財產請求權云云
    。惟按夫或妻各自管理、使用、收益及處分其財產。夫妻各
    自對其債務負清償之責。民法第1018條及第1023條第1項定
    有明文。是除符合民法第1030條之1所定法定財產制關係「
    消滅」要件，而已得行使夫妻剩餘財產分配請求權外，債務
    人並無得以配偶之財產或收入清償其債務之權利，故異議人
    上開主張，仍無可取。
  (三)按受扶養權利者，以不能維持生活而無謀生能力者為限。前
    項無謀生能力之限制，於直系血親尊親屬不適用之。又夫妻
    間受扶養權利之順序與直系血親尊親屬同。為民法第1117條
    及第1116條之1 所明定。是直系血親尊親屬及配偶受扶養之
    權利不以無謀生能力為要件，但仍應以不能維持生活為必要
    。本件債務人仍任職於弘興塑膠實業社，其收入雖未能全額
    清償所有債務，但既尚能於扣除必要生活費用外，勉力清償
    消費債務，則難謂其已達不能維持生活，而得認本件債務人
    對配偶及成年子女具請求法定扶養之權利，故異議人就該部
    之主張，亦有未洽。
  (四)又弘興塑膠實業社回覆本院函既稱債務人目前從事釘製人工
    作業，因訂單不固定，故採「按件計酬」方式，是並不適用
    最低基本工資，且函文中亦提及債務人並未領得任何獎金或
    津貼。再者，年滿55歲僅係法定得退休年齡，惟既未強制其
    退休，更未保證任何年滿55歲之人均得請求退休金，異議人
    逕認應以優渥退休金納入償債能力，未免背離社會常情過遠
    ，不足可採。
  (五)至於異議人所主張債務人用以擔保之所有不動產尚有剩餘價
    值云云；惟查，債權人國泰世華商業銀行股份有限公司（下
    稱國泰世華銀行）雖以100年4月22日債權人陳報債權狀報明
    對於債務人有房貸保證債權518,201 元，但細繹該陳報狀所
    附相關他項權利證明書、土地建築改良物抵押權設定書、保
    證書、個人房屋貸款契約、本票、保證書、本院93年度促字
    第6873號支付命令、該支付命令確定證明書、本院93年度拍
    字第154 號裁定、該裁定確定證明書等件可知，債務人為第
    三人曾國振提供房屋、土地為國泰世華銀行設定抵押權並擔
    任連帶保證人擔保國泰世華銀行對於曾國振120 萬元之借款
    債權，嗣因曾國振未依約分期攤還本息，導致國泰世華銀行
    對於債務人即抵押人行使抵押權；參照本院受理債務人更生
    聲請時，依100年3月24日調取之債務人財產歸戶資料結果，
    債務人其時名下已無任何財產此情更可得知，債務人提供之
    抵押物業經國泰世華銀行持前開拍賣抵押物裁定實行抵押權
    拍賣受償，異議人前開主張並無所憑，亦無可採。
五、本件審酌債務人所提更生方案未具消費者債務清理條例第63
    條第1項、第64條第2項所定不得認可更生方案之事由存在，
    亦無異議人所指不公允等情事，核屬公允、適當、可行，自
    應予以認可。從而，本院司法事務官斟酌債務人所提更生方
    案，認其條件核屬公允、適當、可行，在為平衡保障債權人
    之公平受償，並謀求相對人經濟生活之更生重建等消費者債
    務清理條例之立法要求下，依同條例第64條第1 項裁定予以
    認可債務人所提更生方案，經核並無不合。異議人所執前詞
    指摘原裁定不當，求予廢棄，為無理由，應予駁回。
中    華    民    國   100    年    8     月    10    日
                民事第二庭  法  官  陳思睿
以上正本係照原本作成。
如不服本裁定，應於裁定送達後10日內，以書狀向本院提出抗告
，並繳納抗告費新臺幣1,000元。
中    華    民    國   100    年    8     月    10    日
                            書記官  張富